臺灣臺東地方法院刑事判決　　　　　　　　96年度訴字第21號
公　訴　人　臺灣臺東地方法院檢察署檢察官
被　　　告　丙○○
選任辯護人　王丕衍律師
上列被告因重利等案件，經檢察官提起公訴 (95年度偵字第1065
號)，被告於本院準備程序進行中就被訴事實為有罪之陳述，經
本院合議庭裁定由受命法官獨任進行簡式審判程序，判決如下：
    主  文
丙○○乘他人急迫貸以金錢，而取得與原本顯不相當之重利為常
業，處有期徒刑伍月，如易科罰金，以銀元佰元即新臺幣玖佰
元折算壹日。扣案如附表二所示之物均沒收；又以加害生命、身
體之事，恐嚇他人致生危害於安全，處有期徒刑肆月，如易科罰
金，以銀元佰元即新臺幣玖佰元折算壹日。應執行有期徒刑捌
月，如易科罰金，以銀元佰元即新臺幣玖佰元折算壹日。扣案
如附表二所示之物均沒收。
    犯罪事實及理由
一、犯罪事實：
    丙○○基於常業重利之犯意，自民國94年5月間起，以臺東
    縣臺東市○○街120號為處所，經營地下錢莊業務，以在報
    紙上刊登廣告文宣記載0000000000號行動電話門號作為聯絡
    用，化名「小林」、「林先生」招攬客戶，趁如附表一所示
    之借款人急須用錢，貸以金錢，以如附表一所示計息方式，
    貸予金錢，以每10日為1期，每新臺幣 (下同)1 萬元每期利
    息1,000元至2,000元不等之方式，收取與原本顯不相當之利
    息 (詳細借款期間、金額、方式見附表一所示)，復要求借
    款人簽發與借款金額相同之票據作為擔保，恃此收入為營生
    ，並以之為常業。丙○○另於95年3月底，因向其借款之乙○○未按期清償利息，即基於恐嚇之犯意，以其使用之上開
    行動電話門號撥打乙○○使用之門號0000000000號行動電話
    ，向乙○○恫嚇稱：幕後黑道勢力龐大，不繳錢就到乙○○
    住處等語，並以傳送簡訊方式恫嚇：林老師，儘快跟我聯絡
    ，不要造成不必要之誤會，導致無法收拾之後果；明天會將
    你的債權傳真至貴服務單位及親朋手中，和他們商量如何來
    解決你的債務，好自為之等語，致乙○○心生畏懼，以此加
    害生命、身體知識，恐嚇乙○○，致生危害於乙○○之安全
    。嗣於95年3月30日夜間8時40分許，經警持本院核發之搜索
    票前往其租屋處臺東市○○街120號、臺東市○○○路350巷
    23號搜索，扣得如附表二所示物品，始循線查知上情。
(二)案經乙○○訴由臺東縣警察局大武分局報請臺灣臺東地方法
    院檢察署檢察官偵查起訴。
二、理由：
(一)本件被告丙○○所犯係死刑、無期徒刑、最輕本刑為3年以
    上有期徒刑以外之罪，其於準備程序中就被訴事實為有罪之
    陳述，經告知簡式審判程序之旨，並聽取公訴人及被告之意
    見後，本院合議庭認為適宜而依刑事訴訟法第273條之1第1
    項規定，裁定由受命法官獨任進行簡式審判程序，合先敘明
    。
(二)據以論罪之證據名稱：
    1.被告丙○○於本院審理時之自白。
    2.證人辛○○、丁○○於警詢、偵查中之證詞。
    3.證人即被害人乙○○、戊○○、庚○○於警詢、偵查中之
      證詞。
    4.證人即被害人乙○○、戊○○、庚○○涉嫌人指認相片一
      覽表。
    5.臺東縣臺東市○○街120號、臺東市○○○路350巷23號搜
      索扣押筆錄、及如附表二所示之扣案物。
    6.門號0000000000號行動電話通訊監察譯文影本1份。
(三)論罪與量刑：
    1.按刑法上所謂常業犯，指反覆以同種類行為為目的之社會
      活動之職業性犯罪而言，至於犯罪所得之多寡，是否恃此
      犯罪為唯一之謀生職業，則非所問，縱令兼有其他職業，
      仍無礙於該常業犯罪之成立，最高法院著有85年臺上字第
      510號判例可資參照。本案被告行為後，刑法於94年2月2
      日修正公布，於95年7月1日修正施行。修正後刑法第2條
      第1項之規定係規範行為後法律變更所生新舊法律比較適
      用之準據法，雖亦經修正，但因屬適用法律之準據法，本
      身尚無比較新舊法之問題，應一律適用修正後刑法第2條
      第1項之規定，為從舊從輕之比較。查有關刑法第345條常
      業重利罪，於此次刑法修正前，實務通說見解係認其本質
      上即有連續犯之性質，是本次配合同法第56條連續犯之刪
      除，併予刪除。從而，依修正後刑法規定，應就被告所為
      個別重利行為，各評價為一重利犯行，而依同法第344條
      之重利罪規定論處，並予數罪併罰。又修正後刑法第51條
      第5款但書規定，將宣告多數有期徒刑之定應執行刑最高
      刑度，由不得逾20年，提高為不得逾30年，是以刑之宣告
      言之，合併計算其法定最高本刑結果，較原常業犯之法定
      刑為重，經比較新舊法結果，應適用修正前刑法第345條
      規定論以常業重利一罪較有利於被告。是核被告上揭實施
      重利，並賴以為生之所為，係犯修正前刑法第345條之常
      業重利罪；被告恐嚇乙○○之所為，係犯刑法第305條之
      恐嚇危害安全罪，其所犯重利及恐嚇危害安全2罪名，二
      罪罪質不同，犯意各別，行為互殊，應予分論併罰。公訴
      意旨認上開二罪具有方法、目的之牽連關係，尚有未洽。
    2.有關罰金刑部分，亦同於95年7月1日修正施行，修正前刑
      法第33條第5款規定，罰金刑為1銀元以上，而有關罰金倍
      數之調整及銀元與新臺幣之折算標準，則定有「罰金罰鍰
      提高標準條例」及「現行法規所定貨幣單位折算新臺幣條
      例」，除罰金以1銀元折算3元新臺幣外，並將72年6月26
      日以前修正之刑法部分條文罰金數額提高2至10倍，其後
      修正者則不再提高倍數，修正後則將罰金刑提高為新臺幣
      1,000元以上，並以百元計算之，因刑法第33條第5款所定
      罰金貨幣單位已改為新臺幣，刑法分則編各罪所定罰金之
      貨幣單位亦應配合修正為新臺幣，且考量刑法修正施行後
      ，不再適用「現行法規所定貨幣單位折算新臺幣條例」，
      為使刑法分則編各罪所定罰金之最高數額與刑法修正前趨
      於一致，增訂刑法施行法第1條之1，將刑法分則編各罪所
      定罰金之貨幣單位均改為新臺幣，並將72年6月26日以前
      修正之刑法部分條文罰金數額提高為30倍，其後修正者則
      提高為3倍。是以刑法分則編各罪所定罰金刑之最高數額
      ，於上開規定修正後仍屬一致，並無不同；但其罰金刑之
      最低數額，則比修正前提高，涉及科刑規範變更，自有新
      舊法比較必要，比較結果修正後之規定並未有利於被告，
      依刑法第2條第1項前段規定，應適用修正前之規定。
    3.本院審酌被告並無犯罪紀錄，有臺灣高等法院被告前案紀
      錄在卷可徵，素行尚屬良好，惟其以經營地下錢莊為業，
      利用他人急迫，以牟暴利，獲利頗豐，乃嚴重破壞正常金
      融體系，並陷借款人於經濟上困窘，行止著實可議，另恐
      嚇被害人乙○○，使乙○○生命受有威脅，精神上陷於恐
      懼，復非可取，兼衡其犯罪動機、目的、加害人數、從事
      犯罪時間長短、犯罪後態度等一切情狀，分別量處如主文
      所示之刑。又被告行為後，刑法第41條第1項前段易科罰
      金折算標準，已由修正前之銀元100元、200元、300元 (
      即新臺幣300元、600元、900元)折算1日修正為新臺幣1,0
      00元、2,000元、3,000元折算1日，並刪除「因身體、教
      育、職業、家庭之關係或其他正當事由，執行顯有困難」
      之條件；且修正前刑法同條第2項，亦因最終應執行之刑
      之宣告，已逾6個月者，已非短期自由刑，無採用易科罰
      金轉向之理由，而予以刪除，因屬科刑規範事項變更，其
      折算標準為裁判時所應諭知，自有就新舊法規定比較必要
      ，經比較新舊法結果，以行為時法較為有利於被告，應依
      刑法第2條第1項前段規定，適用被告行為時即修正前刑法
      第41條第1項前段、第2項，修正前罰金罰鍰提高標準條例
      第2條規定，定其折算標準。
    4.刑法第51條有關應執行刑之規定，修正後刑法第51條第5
      款之規定，有期徒刑定應執行刑之上限，由不得逾20年提
      高為不得逾30年，此屬相當科刑規範之變更。比較新舊法
      ，以修正前刑法第51條第5款之規定較有利於被告，依刑
      法第2條第1項前段之規定，應適用修正前刑法第51條第5
      款之規定定應執行刑。
    5.又從刑附屬於主刑，除法律有特別規定外，依主刑所適用
      之法律 (最高法院95年度第8次刑事庭會議決議第1點第5
      項參照)，而前揭比較新舊法結果，既適用刑法修正前相
      關規定，自應依修正前刑法第38條第1項規定宣告沒收。
      如附表2所示扣案物品，均係被告所有，且係供被告犯本
      案重利罪所用之物，或預備供其犯該罪所用之物乙情，業
      經被告供明在卷，應依修正前刑法第38條第1項第2款規定
      沒收。另按刑法第38條第1項第3款所謂「因犯罪所得之物
      」，以屬於犯罪行為人為限，始得沒收，若第三人對於該
      物在法律上得主張權利或依法請求返還者，自不在得沒收
      之列 (最高法院21年上字第589號、40年臺非字第5號判例
      參照)。扣案如附表3編號1之乙○○所持有交付被告之本
      票1張，係乙○○交予被告供作擔保出質之用，該本票在
      被告未實行權利之前，其所有權應仍屬發票人；附表3編
      號2被告所使用之行動電話門號0000000000號，係案外人
      SORIANO JOEMARG所申請，被告於94年初在高雄市○○路
      拾獲該門號之易付卡後儲值使用，此有和信電信通年調閱
      查詢單在卷可稽，並據被告供陳明確，該門號所依附之SI
      M卡，雖為被告所持用並供本件犯罪所用之物，然該扣案
      SIM卡係該發卡之電信公司所有之物 (按依國內電信公司
      之一般定型化契約之約定，該SIM卡之所有權乃屬電信公
      司所有，持用人僅取得使用權)，是上開本票1張、SIM卡1
      張及附表3編號3之張宏仁國民身分證正本1張，均非屬被
      告所有，又非屬違禁物，即核與沒收之要件不符，自不得
      為沒收之宣告。公訴意旨認應依法併予宣告沒收，尚屬無
      據，附此敘明。
    6.至於同案被告辛○○、丁○○則由本院另行審結，併此敘
      明。
三、應適用之法條：
    依刑事訴訟法第273條之1第1項、第299條第1項前段、第310
    條之2、第454條，刑法第2條第1項前段、修正前刑法第345
    條、刑法第305條、修正前刑法第41條第1項前段、第51條第
    5款、第38條第1項第2款，罰金罰鍰提高標準條例第1條前段
    、修正前同條例第2條，判決如主文。
本案經檢察官甲○○到庭執行職務。
中　　華　　民　　國　　96　　年 　　4　　月　　18　　日
                  刑事第二庭    法  官   簡芳潔
附表一：
┌──┬──────┬────────────────────┐
│編號│借款人      │被告貸款及收取利息之情形 (單位：新臺幣) │
├──┼──────┼────────────────────┤
│ 1. │乙○○      │94年12月起至95年2月陸續借款計307,000元許│
│    │            │，每次4萬元至6萬元，每萬元實付8,500元， │
│    │            │以每10日為1期，每萬元每期利息1,000至1,50│
│    │            │0元。                                   │
├──┼──────┼────────────────────┤
│ 2. │己○○      │94年7月間借款2萬元，每萬元實付8,500元， │
│    │            │以每10日為1期，每期利息1,000元至1, 500元│
│    │            │。                                      │
├──┼──────┼────────────────────┤
│ 3. │庚○○      │94年7月間借款2萬元，實付17,000元，以每10│
│    │            │日為1期，每期利息3,000元。              │
├──┼──────┼────────────────────┤
│ 4. │戊○○      │95年3月間借款5萬元，每萬元實付8,500元， │
│    │            │以每10日為1期，每期利息1,000元至1,500元 │
│    │            │。                                      │
└──┴──────┴────────────────────┘
附表二：
┌──┬─────┬──┬────────────────┐
│編號│物品      │數量│備註                            │
├──┼─────┼──┼────────────────┤
│ 1. │帳款清冊  │1張 │自被告身上查獲                  │
├──┼─────┼──┼────────────────┤
│ 2. │行動電話  │1支 │                                │
└──┴─────┴──┴────────────────┘
附表三：
┌──┬─────┬──┬────────────────┐
│編號│物品名稱  │數量│ 備            註               │
├──┼─────┼──┼────────────────┤
│ 1. │本票      │1張 │票號：NO671820，面額新臺幣136,50│
│    │          │    │0元，發票人乙○○               │
├──┼─────┼──┼────────────────┤
│ 2. │SIM卡     │1張 │門號0000000000號                │
├──┼─────┼──┼────────────────┤
│ 3. │張宏仁國民│1張 │                                │
│    │身分證正本│    │                                │
└──┴─────┴──┴────────────────┘
以上正本證明與原本無異。
如不服本判決，應於判決送達後10日內向本院提出上訴狀 (須附
繕本)。「勿逕送上級法院」
告訴人或被害人對於判決如有不服具備理由請求檢察官上訴者，
其上訴期間之計算係以檢察官收受判決正本之日期為準。
                              書記官  尹玉琪
中　　華　　民　　國　　96　　年　　4 　　月　　20　　日
附錄論罪科刑法條：
中華民國刑法第345條(修正前)
以犯前條之罪為常業者，處五年以下有期徒刑，得併科三千元以
下罰金。
中華民國刑法第305條
以加害生命、身體、自由、名譽、財產之事，恐嚇他人致生危害
於安全者，處 2 年以下有期徒刑、拘役或 3 百元以下罰金。
